【裁判字號】    94,訴,1650
【裁判日期】    950517
【裁判案由】    債務人異議之訴
【裁判全文】
臺灣桃園地方法院民事判決              94年度訴字第1650號
原      告  丁○○○○○○○
訴訟代理人  丙○○
            乙○○
被      告  甲○○
上列當事人間債務人異議之訴事件，於民國95年5 月3 日辯論終
結，本院判決如下：
    主    文
原告之訴駁回。
訴訟費用由原告負擔。
    事實及理由
壹、原告主張兩造素未相識，原告亦未向被告借款，然被告卻教
    唆訴外人楊文雪代理原告簽名，並授意楊文雪以自己之指印
    冒充原告指印按捺於空白借據上，事後更擅填借款金額新台
    幣（下同）90萬元，但楊文雪僅向被告借款9 萬元，原告因
    被告持該借據向原告催討，故至新竹勒戒所與楊文雪會面後
    ，始知上情，原告已對被告及楊文雪提出偽造文書之告訴，
    現由台灣桃園地方法院檢察署（下稱桃園地檢署）以95年度
    偵字第6958號刑事案件偵查中。惟被告卻持系爭借據聲請本
    院對原告核發本院94年度促字第14038 號支付命令（下稱系
    爭支付命令），並據以聲請本院以94年度執字第16490 號清
    償債務事件（下稱系爭強制執行事件）強制執行原告之財產
    ，然被告據以聲請強制執行之執行名義並未合法送達原告，
    原告之夫楊清賓於94年5 月6 日在聖堡宏開發股份有限公司
    （下稱聖堡宏公司）上班，亦沒有與原告同住於桃園縣八德
    市○○街400 巷92號（下稱系爭房屋），不可能至原告家中
    簽收系爭支付命令，則楊清賓非與原告共同生活之同居人，
    依民事訴訟法第137 條第1 項規定，無代原告收受訴訟文書
    之權，顯見係他人偽造楊清賓之印章簽收系爭支付命令。縱
    認楊清賓居住於系爭房屋，然民事訴訟法第137 條第1 項規
    定意旨並不包括他人冒用與原告同居之名義代收訴訟文件之
    情形，故系爭支付命令並未確定，縱本院誤予核發確定證明
    ，依最高法院91年度台簡上字第29號判決意旨，亦不生確定
    效力，被告自不得據以聲請強制執行。為此依強制執行法第
    14條第2 項規定，提起本件訴訟等語。並聲明：一、系爭強
    制執行事件之強制執行程序應予撤銷。二、確認被告對原告
    主張90萬元之債權不存在。
貳、被告則以其乃自銀行領現金90萬元交付楊文雪，系爭借據係
    楊文雪寫好後交付被告，因原告不會寫字，故系爭借據係楊
    文雪代原告簽名，但系爭借據上之指印係原告所捺。被告係
    依法定程序聲請系爭支付命令，系爭支付命令並已合法送達
    原告，原告主張系爭支付命令並未合法送達，且被告並無借
    款90萬元予楊文雪及系爭借據係被告偽造等情均不實在等語
    資為抗辯。並聲明：如主文所示。
參、兩造不爭執之事實：
一、被告前以楊文雪及原告於94年3 月12日向其借款90萬元未償
    還，而聲請本院核發系爭支付命令，命原告應向被告清償90
    萬元，及自同年4 月12日起至清償日止，按週年利率5 ％計
    算之利息。
二、嗣被告持系爭支付命令，向本院聲請系爭強制執行事件，而
    查封原告所有之系爭房屋及其坐落基地之應有部分，目前仍
    在強制執行中。
肆、原告又主張：楊文雪僅向被告借款9 萬元，原告並未向被告
    借款90萬元，系爭借據係被告教唆楊文雪偽造原告之簽名，
    原告並未簽名及蓋指印於系爭借據，是被告對原告主張之系
    爭90萬元債權並不存在。又楊清賓並未住居於系爭房屋，且
    於94年5 月6 日在聖堡宏公司上班，不可能代原告收受系爭
    支付命令，系爭支付命令並未合法送達，並不發生確定效力
    ，被告不得據以聲請系爭強制執行事件云云，則為被告所否
    認，辯稱：系爭支付命令已經合法送達原告等語。經查：
一、系爭支付命令已於94年5 月6 日經本院書記官依民事訴訟法
    第124 條規定交由八德大湳郵局送達於原告住居之系爭房屋
    ，經原告之夫楊清賓以原告之同居人身分收受，且楊清賓確
    實住居於系爭房屋無誤乙節，業經本院依職權調閱本院94年
    度促字第14038 號支付命令卷查對無誤，有本院送達證書1
    件附於該卷可按，並經本院依職權向八德大湳郵局查詢屬實
    ，有該局於95年4 月10日檢還之本院送達證書影本1 件在卷
    可稽，而八德大湳郵局之郵務送達人員既與兩造毫無關連，
    又係接受本院委託送達系爭支付命令於原告之住所，衡情若
    非住居於系爭房屋之人，告知其係原告之夫楊清賓，並持楊
    清賓之印章蓋於本院送達證書上而代原告收受系爭支付命令
    ，八德大湳郵局之郵務送達人員自無從知悉楊清賓係原告之
    夫，且與原告共同住居於系爭房屋之理。雖楊清賓之戶籍係
    設於桃園縣蘆竹鄉南興村河底71號，並非系爭房屋，且其於
    94年5 月6 日有至聖堡宏公司上班，擔任挖土機之作業手乙
    節，固有原告提出之楊清賓戶籍謄本、聖堡宏公司機具作業
    簽收單各1 件為證。惟戶籍資料地址僅係供作辨別人民住居
    所之參考，實際上之住居所與戶籍地址不同者所在多有，且
    楊清賓為原告之夫，衡諸社會常情，其與原告共同住居於系
    爭房屋，卻因其他原因另設戶籍，亦屬可能，自難因楊清賓
    之戶籍未設於系爭房屋，遽認楊清賓未與原告共同住居於系
    爭房屋。又依上開機具作業簽收單顯示，楊清賓工作之時間
    乃為94年5 月6 日上午8 時至12時，及下午1 時至5 時，可
    知楊清賓當日非全日待在其工作場所，則其於工作時間外返
    回系爭房屋而收受系爭支付命令，亦有可能，故難因楊清賓
    於該日上班8 個小時，即謂其絕不可能代為收受系爭支付命
    令。是楊清賓之戶籍謄本、聖堡宏公司機具作業簽收單，均
    難為有利於原告之認定，自應以八德大湳郵局於本院上開送
    達證書之記載，較為可採，堪認楊清賓確係與原告共同住居
    於系爭房屋，並代原告收受系爭支付命令之人。按送達於住
    、居所、事務所或營業所，不獲會晤應受送達人者，得將文
    書付與有變別事理能力之同居人或受僱人，民事訴訟法第13
    7 條第1 項定有明文。是郵政機關之郵差送達文書於住、居
    所、事務所或營業所，不獲會晤應受送達人，而將文書付與
    其同居人或受僱人，即為合法送達，至該同居人或受僱人何
    時將文書轉交應受送達人，對已生之送達效力不受影響。楊
    清賓於94年5 月6 日簽收系爭支付命令時，既係以原告之同
    居人身分收受，則楊清賓簽收系爭支付命令之效力，與送達
    於原告本人收受相同，並不因楊清賓嗣後是否轉交予原告而
    有差異，是系爭支付命令自於94年5 月6 日發生合法送達於
    原告之效力，原告主張楊清賓非其同居人，系爭支付命令係
    他人偽造楊清賓之印文代為收受，並不生合法送達原告之效
    力云云，並不可採。
二、按原告之訴，起訴違背第253 條、第263 條第2 項之規定，
    或其訴訟標的為確定判決之效力所及者，法院應以裁定駁回
    之。當事人不得就已起訴之事件，於訴訟繫屬中，更行起訴
    。又除別有規定外，確定之終局判決，就經裁判之訴訟標的
    ，有既判力。民事訴訟法第249 條第1 項第7 款、第253 條
    、第400 條第1 項分別定有明文。此即訴訟法上所謂一事不
    再理原則，乃指前後兩訴之當事人、訴之聲明及訴訟標的均
    屬相同或可代用，即相同之當事人就前後兩訴係以同一訴訟
    標的求為相同或相反之判決，或其訴之聲明可以代用，故如
    同一當事人就同一法律關係而為同一之請求，或其聲明可以
    代用，而已有確定之終局判決者，即屬同一事件，當事人自
    應受其確定判決既判力之拘束，不得再行起訴。故為訴訟標
    的之法律關係為確定判決之效力所及者，就該訴原告顯然無
    法補正，依民事訴訟法第249 條第1 項第7 款規定，法院即
    無庸進行實質審理，應逕以裁定駁回原告之訴。再按債務人
    對於支付命令未於法定期間提出異議者，支付命令與確定判
    決有同一效力。亦為同法第521 條所明定。是如前後兩訴訟
    或支付命令與訴訟之當事人、訴之聲明（即請求之事項）及
    訴訟標的均屬相同，而其在前之訴訟或支付命令已經發生確
    定判決之效力者，法院應逕以裁定駁回原告之訴。經查系爭
    支付命令既於94年5 月6 日合法送達原告，惟原告並未於收
    受送達後20日提出異議，系爭支付命令因而確定乙節，業經
    本院依職權核對系爭支付命令卷屬實，則系爭支付命令自已
    發生確定之效力，原告主張系爭支付命令並未確定云云，同
    無可採。又查系爭支付命令既命原告應向被告清償系爭90萬
    元借款，及自同年4 月12日起至清償日止，按週年利率5 ％
    計算之利息，並已發生確定力而對兩造發生拘束力，則被告
    對原告有系爭借款及其遲延利息之債權存在乃屬確定之事實
    ，是原告以伊並未收受被告交付之系爭借款，且系爭借據係
    被告教唆楊文雪偽造原告簽名及蓋印為由，再起訴請求確認
    被告對原告之系爭90萬元借款債權並不存在部分，顯屬當事
    人地位相反，且訴之聲明正相反對並可代用之同一事件，自
    為系爭支付命令之確定效力及既判力所及，從而原告就上開
    請求確認部分再行起訴，顯然違背民事訴訟法第401 條第1
    項規定，自應依同法第249 條第1 項第7 款規定駁回之。
三、再按執行名義成立後，如有消滅或妨礙債權人請求之事由發
    生，債務人得於強制執行程序終結前，向執行法院對債權人
    提起異議之訴。如以裁判為執行名義時，其為異議原因之事
    實發生在前訴訟言詞辯論終結後者，亦得主張之。執行名義
    無確定判決同一之效力者，於執行名義成立前，如有債權不
    成立或消滅或妨礙債權人請求之事由發生，債務人亦得於強
    制執行程序終結前提起異議之訴。為強制執行法第14條第1
    項、第2 項所明定。是以確定裁判或與確定判決同一效力者
    為執行名義時，其債務人異議之訴，須以其主張消滅或妨礙
    債權人請求之事由，係發生於執行名義成立後或前訴訟言詞
    辯論終結後者，始得為之，若其主張之此項事由，在執行名
    義成立或前訴訟言詞辯論終結之前即已存在，即非債務人異
    議之訴所能救濟。經查原告主張伊並未收受被告交付之系爭
    借款，且係被告教唆楊文雪偽造原告簽名及蓋印於系爭借據
    ，楊文雪僅向被告借款9 萬元等情，核均屬系爭支付命令確
    定前已經存在之事由，原告即應受系爭確定支付命令既判力
    之拘束，參照前開說明，原告不得以之為消滅或妨礙被告請
    求之事由發生而提起債務人異議之訴，原告自不得再於本件
    訴訟中爭執系爭借據所由生之兩造間消費借貸契約之效力，
    則原告請求鑑定系爭借據上之指印是否為原告所有，及調閱
    桃園地檢署95年度偵字第6958號有關原告告訴被告及楊文雪
    涉及偽造文書罪之刑事卷，以查明系爭借據是否係被告及楊
    文雪偽造乙節，自無必要。從而原告以系爭支付命令確定前
    即已存在之上開事由，再依強制執行法第14條第2 項規定提
    起本件債務人異議之訴，請求撤銷被告依系爭支付命令所聲
    請系爭強制執行事件之強制執行程序，要與強制執行法第14
    條第2 項之規定不合，同屬無據，應予駁回。
伍、本件事證已臻明確，兩造其餘攻擊防禦方法及陳述，核或非
    兩造協議之爭點或不足以影響本判決之結果，爰不一一論述
    。
據上論結，本件原告之訴為無理由，依民事訴訟法第78條，判決
如主文。
中    華    民    國    95    年    5     月    17    日
                  民事第三庭    法  官  林雯娟
以上正本係照原本作成
如對本判決上訴，須於判決送達後20日內向本院提出上訴狀
中    華    民    國    95    年    5     月    17    日
                                書記官  簡維萍


司法院資訊處製作；財團法人民間司法改革基金會備份。
